最高法院刑事判決　　　　　　　　　　　　　　　九十一年度台上字第六二一二號
　　上　訴　人　甲○○
　　選任辯護人　顏武男律師
右上訴人因傷害致人於死案件，不服台灣高等法院中華民國九十一年八月二十九日第
二審更審判決（九十一年度上更(二)字第三三六號，起訴案號：台灣桃園地方法院檢察
署八十五年度偵字第一四四六一號），提起上訴，本院判決如左：
    主  文
上訴駁回。
    理  由
按刑事訴訟法第三百七十七條規定，上訴於第三審法院，非以判決違背法令為理由，
不得為之。是提起第三審上訴，應以原判決違背法令為理由，係屬法定要件。如果上
訴理由狀並未依據卷內訴訟資料，具體指摘原判決不適用何種法則或如何適用不當，
或所指摘原判決違法情事，顯與法律規定得為第三審上訴理由之違法情形，不相適合
時，均應認其上訴為違背法律上之程式，予以駁回。本件上訴人甲○○上訴意旨略稱
：(一)、原判決認定「使彭朱淑琴頭部右側猛扣地面上某凹凸不平物」之事實，與理由
欄所引證人沈俊宏、詹金柳、簡美華之證言（均未指證彭朱淑琴倒地時猛扣地面上某
不詳凹凸不平物），顯有認定事實與所採證據不相適合之違背法令。(二)、原判決事實
欄記載：「甲○○要撥開彭朱淑琴之雙手，再猛踢踹彭朱淑琴之身體，而使之倒在地
面上，……因用力過猛，……，因驚動店內服務生沈俊宏、詹金柳等人前來勸架，甲
○○繼用腳踹倒地不起之彭朱淑琴胸腹部二至三下……」等情，則上訴人既猛踢踹被
害人，被害人理應傷痕累累，然依檢察官相驗、解剖屍體結果，全身四肢未發現有外
傷，是原判決認定之事實與理由矛盾，亦屬違法。(三)、上訴人之原審辯護人於民國九
十一年六月三日向原審具狀辯稱：被害人係返家時，在三樓平台間，欲往四樓台階，
因踩不穩，身體往前傾碰到樓梯台階稜角線，再往後倒受傷，此由計程車司機姜義秀
稱被害人搭車返家時僅有酒醉，其車內並無血跡等情，及證人李麗蘭證稱移開被害人
時有一灘小血跡等情，可以證明。此有利之辯解何以不足採，原判決未予說明，有判
決理由欠備之違法。(四)、事發包廂現場，長五‧０五公尺，寬三‧五公尺，右側為電
視櫃，左側為電腦選歌器，中間放一大理石桌，沙發靠牆，三方環繞，然其物均集中
於一隅，與上訴人離去之大門（即發生推駁之現場）並無任何東西，此可傳訊在場之
簡美華、沈俊宏、詹金柳即可明白，惟原審竟未予傳訊，即遽認「使彭朱淑琴頭部右
側猛扣地面上某一不詳凹凸不平物」，顯有應調查之證據未予調查之違法。(五)、假設
彭朱淑琴在東方之珠ＫＴＶ有碰到所謂不詳凹凸不平物，其在店內沙發坐了五分鐘，
又坐了計程車三分鐘，早已流血在沙發上或計程車上，惟事實並沒有，而係在樓梯間
有流血，故原判決認定被害人在東方之珠受傷，其採證與經驗法則有違，有適用法則
不當之違法等語。
惟查證據之取捨及其證明力之判斷，屬於事實審法院之職權，苟其所為之判斷，並不
違背經驗法則及論理法則，即不能任意指為違背法令。又認定犯罪事實所憑之證據，
並不以直接證據為限，間接證據亦包括在內。審理事實之法院綜合卷內之直接、間接
證據，本於推理作用，於通常一般之人均不致有所懷疑，得確信其為真實之程度者，
即非不得據之為有罪之認定。原審認定上訴人甲○○有原判決事實欄所載之犯行，係
以被害人彭朱淑琴之屍體經檢察官督同法醫師相驗結果，認被害人確係因外傷性顱骨
骨折顱內出血死亡，並於解剖屍體過程中，先經肉眼觀察結果，被害人身長一五三公
分，體重六十五公斤，全身四肢未發現有外傷，頭部亦未見傷口，依式切開屍體，頭
皮未見傷口，切開頭皮血腫十公分直徑，見於右顳部，頭部有一袋狀裂口與外面不交
通一‧二公分開口，內部達二‧０公分，頭骨在右顳部見凹凸性骨折，位於顳骨，全
長達十二公分，並可發現有碎骨片脫離，鋸開頭骨，在左右顳部均可見十公分直徑之
血腫，腦水腫著明。腦實質無異常，顱骨骨折主要在右顳骨延伸至前腦窩及錐體，全
長十公分。並有台灣高等法院檢察署法醫中心（八五）高檢醫鑑字第一０二０號鑑定
書一份、勘驗筆錄、相驗屍體證明書、相驗照片八十一幀附卷可憑。且被害人係因顱
骨骨折傷害，前後送敏盛綜合醫院、博仁綜合醫院及長庚紀念醫院救治，延至八十六
年十一月九日下午五時二十七分許不治死亡等情，亦有前開醫院病歷資料三份（含腦
部斷層掃瞄影片）及診斷證明書二紙，附卷可佐。又據證人即長庚紀念醫院醫師劉乃
仁於第一審法院訊問時證述：被害人轉至長庚醫院時已成昏迷狀態，依解剖報告顯示
，其顱骨裂縫既已裂至腦錐，顯須使用相當大的力道，常人單用空手不太可能造成如
此傷勢等語。而第一審法院函詢台灣高等法院檢察署，關於被害人頭部傷害係由何種
物品造成？經台灣高等法院檢察署於八十六年八月八日以檢英醫字第七九一０號函復
稱：「被害人頭部之外傷性骨折之凶器，經研判為鈍器所致，碰擊部分以顱內血腫之
情形判斷，應係打擊右側發生衝擊傷，同時在左側產生對衝傷，將頭部猛扣地面之凹
凸不平處可以產生，如有突出之石塊等均可發生」等語。證人即事發地「東方之珠Ｋ
ＴＶ」服務生沈俊宏於警訊及偵查中分別證稱：上訴人與被害人所在之一０一包廂發
出很大翻桌聲音，伊進入包廂，於勸架拉扯間，上訴人突然踢被害人一腳，致被害人
倒地，頭部有著地，伊去扶被害人時，上訴人又再上前踹被害人，伊看見被害人嘴角
流血，伊襯衫亦沾到血跡等語；該ＫＴＶ另一服務生詹金柳於警訊及偵查中證稱：當
時伊聽到包廂內有巨響聲，沈俊宏從包廂出來，交待伊報警處理，伊則好奇躲在包廂
外觀看，上訴人站在包廂門口往裏面罵髒話，後來進入包廂，看見東西散落在地，一
瓶高梁酒破碎，大理石桌翻倒等語；證人簡美華於警訊時證稱：當天伊喝醉，記憶中
上訴人與被害人有拉扯等語；而上訴人亦供稱：當時與被害人因敬酒生隙，伊將桌子
掀翻，……，被害人不慎倒地，伊就順勢以腳踏她胸腹等語，足認上訴人與被害人於
事發時確有發生口角，上訴人因而萌生傷害被害人之犯意，進而傷害被害人，而將被
害人踹倒在地，致其頭部碰撞地面之情事，堪予認定。上述ＫＴＶ包廂現場係屬長約
五‧０五公尺、寬約三‧五公尺之封閉性包廂，右側為電視櫃，左側為電腦點歌機，
中間置放一大理石桌，沙發靠牆，三方環繞等情，業經檢察官勘驗屬實，有勘驗筆錄
、現場圖及包廂照片在卷可憑。綜上，上訴人與被害人酒後起爭執，上訴人怒而掀翻
大理石桌，雙方在侷限之包廂內發生拉扯，嗣上訴人並憤而將被害人踹倒在地，上訴
人在盛怒下所施暴之力道，必遠大於平日力量，加上被害人係於毫無防備之情況下，
突遭上訴人以巨大力量踹倒在地，因用力過猛，使被害人頭部右側猛扣撞地板上某不
詳凹凸不平物，頭部右側因而受有外傷性頭骨骨折，致其腦內右側發生衝擊傷，同時
在腦左側產生對衝傷，當時被害人顱內已出血等情，至屬合理，應堪認定。證人沈俊
宏、詹金柳及簡美華雖稱未看見被害人頭部有撞擊地上任何物品云云，但依法醫中心
之鑑定報告，應認當時被害人頭部之傷係直接扣撞ＫＴＶ包廂內地板上某不詳凹凸不
平物所致。至於被害人倒地時究係仰倒或側倒，雖已無具體事證可直接證明，惟依傷
害部位觀之，被害人於被踢倒地時，應係仰倒且頸部稍微偏右，始會造成如此大之衝
擊力量而造成該部分之傷害。被害人回家時倒臥之樓梯間，係屬三樓通往四樓之樓梯
平台，寬二公尺，高度二‧五公尺，階梯至牆面約一公尺，樓梯走道寬０‧九五公尺
，業據檢察官命發現被害人之證人李麗蘭至現場指證，並責由警方實地模擬被害人仰
臥狀況存證，有勘驗筆錄、現場圖及表演照片附卷可稽，而李麗蘭於警訊時證稱：伊
外出購物，發現被害人頭部靠牆，牆面無血跡，背部及脖子懸空，臀部坐在地上，臉
朝向往四樓階梯，左腳放在往四樓第一台階，右腳放在第二台階，皮包還背在右肩上
，伊打一一九報警，俟救護人員將被害人抬走，伊發現頭部下方地面有一小灘血跡等
語，核與證人即消防隊員謝雅各於原審調查時所證：我們到達時，在三樓與四樓的樓
梯間發現被害人，她躺在轉角樓梯的地板上，頭部靠在往四樓對面的牆壁，腳是跨在
要上四樓的第一個階梯，我發現他眼角至耳朵間有血跡，那一邊我忘了，我們把他移
開後，他坐的地板下有血跡，但是牆面及後腦都沒有血跡等情相符，足證被害人當時
之倒臥位置係頭部靠在牆面，而身體躺在樓梯平台上，依相驗、解剖屍體鑑驗結果及
醫師劉乃仁之證言，被害人之後腦部並無外傷，則其後腦下方之血跡，應是被害人於
ＫＴＶ腦受傷後發作惡化，因而眼、耳流血往下流至後腦，再滴下地上形成半月形血
跡所致。被害人倒臥時，雖頭部靠在牆面，但靠牆之後腦勺並未受傷，而被害人係右
側頭骨（右顳部之顳骨）受創骨折，如認被害人走樓梯時失足跌倒，頭部撞擊牆面，
應係後腦勺撞牆，與現場情狀不符，況被害人後腦所靠之牆面，係平整而無突出物，
亦不致使被害人產生凹凸骨折，又被害人身上並無外傷，並無由四樓階梯翻滾跌落至
三樓之跡象，足見上開樓梯處，並非被害人頭部受創之處，上訴人所辯被害人係在樓
梯間受傷云云，委無足取。依證人沈俊宏、姜義秀之供述，被害人自ＫＴＶ包廂內遭
上訴人踢踹在地，至坐計程車到達其住處，時間約僅十餘分鐘，依被害人受傷情形，
被害人仍可能受傷後獨自步行外出，坐計程車約二、三分鐘後，再步行約二十公尺，
爬公寓之樓梯至三樓，此已據國立台灣大學醫學院附設醫院函覆在卷；法務部法醫研
究所亦函覆原審稱：頭部之外傷性骨折，受傷後短時間內應可以做某種程度之工作；
中華民國神經外科醫學會亦先後函覆稱：「根據所附之電腦斷層及驗屍報告顯示，死
者有兩側硬腦膜下腫，散在性蜘蛛網膜下腔出血及嚴重廣泛性腦水腫。其致死病變應
為腦水腫，由於腦水腫為廣泛性，故可能影響所有神經功能包括語言及行動；但腦水
腫是一種漸進性的病變，一般由受傷時開始發生，愈來愈嚴重，受傷後三至五天達到
高峰，後再漸漸消退，所以它不一定會即刻影響意識狀態及行動能力，受傷後仍能獨
自離開現場，到家後再因腦水腫惡化而陷入昏迷」、「一、腦水腫影響意識狀態及行
動能力的時間從數秒鐘至數天均可能發生。二、如於行走中暈眩倒地，頭部撞及牆面
是可能造成顱骨裂縫至腦錐的，不過需要相當大的撞擊力才可能會發生。」是依上述
函覆內容，足認被害人係可能於數分鐘內因腦水腫之情況惡化，致於返家途中因暈眩
而倒臥於住處之樓梯間，被害人能於腦部受重創後，自行搭車返家，係當時漸進性腦
水腫病變尚未影響其意識及行為能力所致，被害人係於上樓梯時，因腦部蜘蛛網膜下
腔出血及腦水腫惡化，致意識昏迷而倒臥在地等情節，堪予認定。上訴人所辯依中華
民國神經外科醫學會鑑定結果所認，腦水腫之高峰期為三至五日，而被害人自東方之
珠ＫＴＶ返家所需花費之時間應僅有十餘分鐘左右，該十餘分鐘之時間內不可能為腦
水腫之高峰期，被害人理應可以回到室內休息，不可能倒在樓梯間，故可證明被害人
係因在樓梯間跌倒受到嚴重之傷害而昏迷云云，為不足採信。上訴人於事發時，能獨
力將包廂內之大理石桌面掀翻，上訴人又係體壯之青壯年人，依當時狀況，其踹踢被
害人之力道必大，此應為上訴人所明知，而ＫＴＶ包廂內有大理石矮桌、電視櫃、喇
叭箱、電腦點歌機、鐵製垃圾桶及兩瓶高梁酒等堅硬物，如不慎跌倒撞擊上述物品，
均足以造成重大傷亡，亦應為上訴人在客觀上所得預見，乃上訴人竟仍踹踢被害人，
是其對傷害被害人所導致之被害人死亡結果，應負傷害致人於死之加重結果罪責等證
據，予以綜合判斷，認上訴人所為，成立刑法第二百七十七條第二項前段之傷害致人
於死罪，於法定刑內量處其刑，已詳其所憑證據及認定之理由。並指駁、說明上訴
人所辯被害人係爬樓梯時跌倒受傷，非被其踢倒受傷云云，為卸責飾詞，為不可取之
理由。所為論斷，均有卷存證據資料可資覆按。查原判決認定被害人倒地時頭部猛扣
地面上某不詳凹凸不平物，係依據法務部法醫研究所之鑑定報告認定之，上訴意旨謂
原判決係依據證人沈俊宏、詹金柳、簡美華等人未指證被害人倒地時猛扣地面上某不
詳凹凸不平物之證言，作上開認定，有證據上理由矛盾之違法云云，尚有誤會。原判
決認定上訴人有猛踢踹被害人之傷害犯行，已說明其認定之證據與理由，被害人雖身
體無外傷，惟此或係衣服保護之結果，尚難依此認上訴人未踢踹被害人。上訴人於警
訊時供承當時有買二瓶高梁酒等語；證人詹金柳於偵查中證稱：有一瓶高梁酒破碎，
大理石桌翻倒等語；證人沈俊宏於偵查及原審更一審審理中分別證稱：現場有塑膠製
煙灰缸放於桌面，事後看到大理石桌缺一角，東西零散，有玻璃瓶破掉等語，原判決
復已說明現場有許多堅硬物，足以造成被害人之頭顱骨碰傷骨折之理由，因此原判決
認沈俊宏、詹金柳、簡美華等人雖稱未看見被害人頭部有撞擊任何物體，但不得據此
為有利上訴人之認定，沈俊宏等人既已陳述明確，原審認無再傳訊之必要，並無不合
，自無調查未盡之違誤可言，上訴意旨依憑己見，任意執此指摘原審有調查未盡之違
法云云，顯非適法之第三審上訴理由。被害人身體表皮既無外傷，其腦部蜘蛛網膜下
腔出血又非快速、大量之流血，則ＫＴＶ包廂沙發及其所搭乘之計程車未沾染被害人
之血液，並無違常情，上訴意旨執此指摘原判決採證違背經驗法則，乃係就原審依憑
證據所為認事採證職權之合法行使，所為之任意指摘，亦非合法之上訴理由。被害人
如係在自宅樓梯間上樓梯時，踩不穩往前傾碰到台階稜角處，再往後倒，則受傷處應
為頭前方之臉部，而非右顳骨，然被害人之臉部並未受傷，足徵上訴人之原審辯護人
所稱：被害人係上樓梯時踩不穩身體往前傾碰到台階稜角處，再往後倒受傷云云，與
事實不符。且原判決已說明被害人移開後地上之一灘小血跡，為被害人在ＫＴＶ受傷
惡化，由眼、耳流下之血，被害人並非爬樓梯時跌倒受傷致死之理由，上訴意旨就原
判決已論斷、說明之事項，重為事實之爭執，否認犯罪，並指原判決違法，殊與法律
規定得為第三審上訴理由之違法情形不相適合。衡以前開說明，其上訴為違背法律上
之程式，應予駁回。
據上論結，應依刑事訴訟法第三百九十五條前段，判決如主文。
中      華      民      國    九十一    年     十一     月      六      日
                              最高法院刑事第七庭
                                  審判長法官  張  信  雄
                                        法官  賴  忠  星
                                        法官  張  清  埤
                                        法官  呂  永  福
                                        法官  白  文  漳
      右正本證明與原本無異
                                              書  記  官
中      華      民      國    九十一    年     十一     月     十五     日
